臺灣高等法院高雄分院刑事判決　　　100年度侵上訴字第647號
上　訴　人　臺灣高雄地方法院檢察署檢察官
被　　　告　洪進吉
選任辯護人　謝慶輝律師
　　　　　　施一帆律師
上列上訴人因被告妨害性自主案件，不服臺灣高雄地方法院99年
度訴字第1737號中華民國100 年2 月23日第一審判決（起訴案號
：臺灣高雄地方法院檢察署99年度偵字第3144號），提起上訴，
本院判決如下：
    主  文
上訴駁回。
    理  由
一、公訴意旨略以：被告洪進吉為印尼籍看護工0000-0000 （姓
    名年籍詳卷，下稱A 女）在台工作之雇主。平日受僱照顧洪
    進吉母親之生活起居。詎洪進吉於98年11月某日凌晨2 時許
    ，於酒後返家見A 女起床如廁，竟基於妨害性自主之犯意，
    以房間打掃不乾淨為由，要求A 女立刻至2 樓打掃，而藉此
    機會在2 樓房間內，違反A 女意願，以強暴之手段壓制A 女
    之反抗，脫下A 女內外褲後，以其陰莖插入A 女陰道之方式
    而強制性交得逞，事後洪進吉並給付新台幣（下同）1000元
    予A 女，企圖掩飾犯行。洪進吉又食髓知味，於約一周後某
    日晚上10時許，又以相同強制方式，強拉A 女至洪進吉2 樓
    房間內，強行以其生殖器插入A 女陰道之方式，對A 女性交
    得逞1 次等語，因認被告洪進吉涉犯刑法第221 條第1 項之
    強制性交罪嫌2 罪。
二、按犯罪事實應依證據認定之，無證據不得認定犯罪事實；不
    能證明被告犯罪者，應諭知無罪之判決，刑事訴訟法第154
    條第2 項、第301 條第1 項分別定有明文。又事實之認定，
    應憑證據，如未能發現相當證據，或證據不足以證明，自不
    能以推測或擬制之方法，為裁判基礎（最高法院40年台上字
    第86號判例要旨參照）。另認定犯罪事實所憑之證據，雖不
    以直接證據為限，間接證據亦包括在內；然而無論直接或間
    接證據，其為訴訟上之證明，須於通常一般之人不致有所懷
    疑，而得確信其為真實之程度者，始得據為有罪之認定，倘
    其證明尚未達到此一程度，而有合理之懷疑存在時，即無從
    為有罪之認定（最高法院76年台上字第4986號判例要旨參照
    ）。又檢察官對於起訴之犯罪事實，應負提出證據及說服之
    實質舉證責任。倘其所提出之證據，不足為被告有罪之積極
    證明，或其指出證明之方法，無從說服法院形成被告有罪之
    心證，基於無罪推定之原則，自應為被告無罪判決之諭知（
    最高法院92年台上字第128 號判例意旨參照）。又告訴人之
    告訴，係以使被告受刑事追訴為目的，其指訴是否與事實相
    符，仍應調查其他證據，以資審認，必被害人所述被害情形
    ，無瑕疵可擊，且就其他方面調查，又與事實相符，始足據
    為有罪判決之基礎（最高法院81年度台上字第3539號判決要
    旨參照）。
三、公訴人認被告對A 女涉犯2 次強制性交之犯行，無非係以告
    訴人A 女於警詢及偵訊中之指述、證人陳萱如於偵訊中之證
    述，及卷附高雄市立凱旋醫院對A 女所作精神鑑定書等，為
    其論據。
四、證據能力部分
  (一)按被告以外之人於偵查中向檢察官所為陳述，除顯有不可信
    之情況者外，得為證據，刑事訴訟法第159 條之1 第2 項定
    有明文。查證人即告訴人A 女、證人陳萱如於檢察官偵查中
    具結後所為之陳述，業經上開證人於供前具結，有證人結文
    附卷可稽，其於偵查中之陳述，客觀上並無顯不可信之情況
    ，且其中證人陳萱如已經原審傳訊到庭行交互詰問，被告之
    詰問權已獲保障，其餘證人則經檢察官、被告及辯護人於法
    院審理中捨棄詰問權，是上開證人於偵查中之證詞自有證據
    能力。
  (二)次按被告以外之人於審判中有下列情形之一，其於檢察事務
    官、司法警察官或司法警察調查中所為之陳述，經證明具有
    可信之特別情況，且為證明犯罪事實之存否所必要者，得為
    證據：…(三)滯留國外或所在不明而無法傳喚或傳喚不到者，
    刑事訴訟法第159 條之3 第1 項第3 款定有明文。查本件證
    人A 女自99年2 月26日出境迄今，有卷附入出境資訊聯結作
    業1 紙可稽（原審一卷第26頁），致本院無法傳喚到庭，而
    其於警詢所為之陳述，為證明本件被告犯罪事實之存否所必
    要者，依上開規定，應得以作為證據。
五、訊之被告堅詞否認有強制性交犯行，辯稱：本案係因A 女工
    作表現不佳，我向仲介表示要換掉她，所以才遭A 女誣陷，
    我未對A 女性侵，且我平時與2 名兒子同住2 樓前後房間，
    A 女與我母親、另一名兒子則同住3 樓前後房間，也不可能
    於上開時地對A 女性侵等語。經查：
  (一)A 女案發當時係受僱於被告，負責照顧被告母親平日之生活
    起居，並與被告及其母親、3 名兒子等人同住之事實，已據
    證人A 女於警詢證稱：被告是她的雇主，同住者有阿嬤（即
    被告母親）、雇主、雇主的兒子（警卷第7 頁）、證人即仲
    介陳萱如於原審證稱：A 女是透過伊仲介到被告家中服務（
    原審卷第38頁）、證人即被告女友陳玉川於原審證稱：被告
    平時與他的3 名兒子、母親及A 女同住（原審卷第74-75 頁
    ）在案。是被告所稱：A 女係受雇照顧被告母親之生活起居
    ，並與被告、被告的母親及3 名兒子同住，案發時被告與2
    名兒子同住2 樓前後房間，A 女則與被告母親、另一名兒子
    同住3 樓前後房間乙節，應堪採信。
  (二)A 女於警詢及檢察官訊問時雖指稱：被告分別於98年11月間
    某日凌晨2 時許、及約1 星期後某日晚間10時30分許，前後
    2 次在被告房間內以性器插入她生殖器之方式對她性侵得逞
    等語。惟查，案發當時除A 女與被告外，尚有被告的母親及
    3 名兒子同住，且其中2 名兒子並與被告同住2 樓，倘被告
    果真於前揭時間，先後2 次在其房間內，強行違反A 女之意
    願對她為強制性交之犯行，則A 女只要出聲呼救，當可驚醒
    睡在隔壁房間內之被告2 名兒子，或樓上之被告母親及被告
    另1 名兒子，然A 女指述先後遭被告2 度性侵得逞之過程，
    竟均未出聲呼救，顯與常情不符。再者，A 女自稱伊在印尼
    曾與男朋友發生性關係（警卷第9 頁），對於男女性交行為
    並非毫無經驗，然對於被告私密處有無特徵？及被告對其強
    制性交行為後是否射精？等節，竟均不知情（警卷第8 頁、
    偵卷第20頁），亦顯與常情有違。是其上揭指述，是否可採
    ，即非無疑。
  (三)又案發前，A 女因工作表現不佳，且愈來愈糟，被告遂於98
    年12月31日當天向仲介陳萱如表示要換掉A 女，另僱用其他
    外籍看護工，仲介遂打算前去被告住處將A 女帶走乙節，業
    據證人陳萱如於原審證稱：「A 女係98年4 月9 日到被告家
    工作，前三個月的工表現都還正常，但是後來可能因為經常
    推老人出去，在大發工業區那邊比較多外勞，後來她變得越
    來越離譜。例如：三點推老人出去散步，有時候繞到6 點多
    才回來，冬天、夏天都是這樣，有時候她說是因阿嬤的原因
    ，我也不能責怪外勞，只能跟她說有時候要看情況，冬天就
    要早點回來，怕阿嬤受不了，因為他經常接觸外面的外勞，
    她的花費也滿大的，她經常逛街，我也曾經看到她的衣櫃裡
    的衣服。另因為僱主家是做銀樓生意，有時候老人會坐在樓
    下，被告一直向我反映A 女都沒有陪在老人身邊。被告也有
    多次反應A 女行為越來越惡劣，例如：洗碗精沖洗不乾淨、
    將床鋪弄濕，當時我覺得A 女在工作表現上太過份等情，所
    以我正準備前去被告住處將A 女帶回公司。警察就來處理本
    案」等語（原審卷第38-45 頁），證人陳玉川於原審亦證稱
    ：A 女因為工作表現不佳，曾向仲介反應希望換掉等情明確
    （原審卷第68頁）。參以A 女係於99年1 月6 日報警製作筆
    錄（警卷第7 頁），是A 女係於其指訴98年11月性侵之後一
    個多月，仲介公司應被告要求換掉A 女時，Ａ女始報警遭被
    告性侵，應堪認定。被告辯稱案發前，因A 女工作表現不佳
    ，伊向仲介表示要換掉她，所以A 女才誣陷他等語，顯非無
    據。另Ａ女雖未對被告求償即於99年2 月26日出境返回印尼
    ，惟其既可能因上開原因而為不實之指訴，公訴人徒以Ａ女
    未對被告求償，即認Ａ女指訴可信，尚嫌速斷。
  (四)A 女雖陳稱：伊曾向仲介人員反應遭被告性侵云云。然查，
    依證人陳萱如於原審到庭證稱：「A 女是透過我仲介到被告
    家中服務，我多次與A 女接觸，但是她從頭到尾她都沒有向
    我反應雇主對她性侵一事」等語（原審卷第44頁），與A 女
    上揭指述，顯有不符，是A 女指稱曾向仲介人員反應遭性侵
    云云，是否屬實，非無可疑。又證人陳萱如並於原審證稱：
    「我每月都會到被告住處與A 女進行拜訪、輔導，且A 女也
    有我的名片及仲介公司翻譯之的電話，A 女從未向我或仲介
    公司反應遭被告性侵，A 女不會與公司其他人接觸，如有我
    也會知道」等情明確（原審卷第40-42 頁），且從證人陳萱
    如所提出之隨身筆記本內記載（原審卷第109-113 頁），陳
    萱如分別於A 女所指述遭被告性侵期間之98年11月3 日、13
    日、17日、98年12月15日、22日等5 次到被告住處與A 女訪
    談，倘被告果真於98年11月間某日凌晨2 時許、及約1 星期
    後某日晚間10時30分許，前後2 次在被告房間內對她性侵，
    A 女當可利用陳萱如來訪之際，向仲介人員反應，或請求協
    助報案處理。況且，A 女於檢察官訊問時證稱是伊本人自己
    打113 之電話報案（偵卷第23頁），顯見A 女對於遭性侵應
    如何報警求救之訊息，並非毫無所悉，而A 女竟遲至被告向
    仲介人員陳萱如反應A 女工作表現不佳，要求撤換之際，才
    自行報警，其報警時點及動機，顯非無疑。另A 女雖陳稱曾
    傳印尼文簡訊給仲介告知遭被告性侵之事，惟證人陳萱如證
    稱：「我經常會接到印尼文簡訊，惟我不確定是不是A 女所
    傳，因上面並沒有寫名字，我也不看不懂其上之印尼文」（
    原審卷第43、57頁），而A 女復未能提出上開傳送簡訊之證
    據，自難以其曾傳訊簡之陳述，而為不利被告之認定。
  (五)公訴人雖於本案偵查期間函請高雄市立凱旋醫院對A 女進行
    創傷後壓力症候群之鑑定，並獲該院以99年4 月24日高市凱
    醫成字第0990002921號函檢附精神鑑定書，認案主A 女在受
    到性侵害後，情緒變得低落，人際退縮，自殺意念，有麻木
    反應，無法放輕鬆，睡覺不安穩半夜會驚醒，而且會作惡夢
    ，想逃避與事件相關的感覺，對自己有非常負面的評價，變
    得較為沈默，易胡思亂想，想到此事會覺得很骯髒，擔心與
    男友相處或未來有關性的活動行為，這些狀況已有影響案主
    的生活及人際關係，因此認案主符合「創傷後壓力症候群」
    之診斷。案主過去並無精神疾病史，而上述症狀是在遭性侵
    害後開始發生，故研判案主是因受到性侵害之重大創傷事件
    的影響而導致創傷後壓力症候群，亦即案主產生創傷後壓力
    症候群與該性侵害事件有相當因果關係（偵卷第38-41 頁）
    。然該鑑定書亦敘明：由於案主對於中文的理解及表達能力
    均較為有限，會談及測驗過程均需透過翻譯，由於透過翻譯
    容易導致測驗指示語的完整性不足，加以衡鑑工具在常模上
    的限制性，故無法施以制式的測驗，僅能透過翻譯以評量表
    訪談方式評估案主目前的身心狀況（偵卷第41頁），故該院
    對於A 女所實施之上揭鑑定既然因透過翻譯容易導致測驗指
    示語的完整性不足，加以衡鑑工具在常模上的限制性，故無
    法施以制式的測驗，而僅透過翻譯以評量表訪談方式就案主
    的身心狀況進行評估，故其鑑定結果，可否遽行採憑，即值
    商榷。況本件醫療人員對A 女施鑑過程，對於A 女是否果真
    遭被告性侵，僅單憑A 女之陳述，而A 女指述遭被告性侵之
    過程，非無瑕疵，且存有諸多不符常情之處，已如前述，故
    單憑A 女之瑕疵指述，及其鑑定時呈現創傷後壓力症候群之
    病症，可否逕認被告曾對A 女為性侵行為之直接證據，亦非
    無疑。另從卷附長庚醫療財團法人高雄長庚醫院受理疑似性
    侵害事件驗傷診斷書內容記載，A 女處女膜3 點鐘方向有陳
    舊性損傷，頭面、頸肩、胸腹、背臀、四肢、肛門等部位，
    均無損傷（詳彌封卷內），然A 女於警詢時自承在印尼曾與
    男友發生性關係（警卷第9 頁），故上揭處女膜3 點鐘方向
    有陳舊性損傷，亦難逕認係遭被告性侵所致。
  (六)綜上所述，被告所辯A 女係因被告認其工作表現不佳，欲加
    以解雇之際，始遭A 女挾怨誣陷非無可能。此外，檢察官其
    餘舉證，均尚不足以證實被告確有強制性交之犯行，本院復
    查無其他積極證據足認被告有檢察官所指上述犯行，依前揭
    說明，被告被訴強制性交罪自屬不能證明。
六、原審因而以不能證明被告犯罪，而為被告無罪之諭知，核無
    違誤；檢察官上訴意旨，猶執前詞，指摘原判決不當，為無
    理由，應予駁回。
據上論斷，應依刑事訴訟法第368 條，判決如主文。
本案經檢察官王登榮到庭執行職務。
中    華    民    國   100    年    6     月    15    日
                  刑事第一庭    審判長法  官  周賢銳
                                      法  官  洪碩垣
                                      法  官  施柏宏
以上正本證明與原本無異。
如不服本判決應於收受本判決後10日內向本院提出上訴書狀，其
未敘述上訴理由者，並得於提起上訴後10日內向本院補提理由書
狀（均須按他造當事人之人數附繕本）「切勿逕送上級法院」。
中    華    民    國   100    年    6     月    15    日
                                      書記官  魏文常